臺灣高等法院臺南分院刑事判決　　　　100年度上易字第369號
上　訴　人
即　被　告　江文生
選任辯護人　徐建光律師
上列上訴人因偽造文書案件，不服臺灣臺南地方法院98年度易字
第1421號中華民國100年5月13日第一審判決（起訴案號：臺灣臺
南地方法院檢察署98年度偵字第11120 號），提起上訴，本院判
決如下：
    主  文
原判決撤銷。
江文生無罪。
    理  由
一、公訴意旨略以：被告江文生與告訴人黃馨慧原為同居在臺南
    市○○區○○路4段166號之男女朋友，惟雙方因故於民國97
    年9月8日決定分手，並結清黃馨慧陸續貸予江文生之金錢。
    江文生同意以新臺幣（下同）500 萬元結清所有債務，並在
    上開地點簽立由黃馨慧所擬之「聲明書借據」，並交付其身
    分證、健保卡正反面影本及坐落於臺南市○○區○○段2113
    號、第2114號土地權狀正本及同區○○段1600建號之建物所
    有權狀正本各1 份予黃馨慧，作為清償上開債務之擔保。詎
    江文生明知上開土地及建物之權狀已提供黃馨慧作為擔保並
    未遺失，竟基於明知為不實事項而使公務員登載於職務上所
    掌公文書之犯意，於97年9 月23日前往臺南市安南區地政事
    務所，虛偽填載土地登記申請書，以上開權狀於97年8月3日
    遺失為由，申請補發新權狀，使該地政事務所不知情之承辦
    公務員，將上開不實事項登載於其職務上所掌之公文書，足
    生損害於地政機關對於地政管理業務之正確性。因認被告涉
    有刑法第214條之偽造文書罪嫌云云。
二、證據能力部分：
  (一)被告辯護人爭執聲明書借據（見偵查卷第32頁）係經過變造
    ，而無證據能力云云，按上開聲明書借據是否經過變造，是
    否得作為本件被告論罪判斷之依據一節，係屬證據「憑信性
    」之證據證明力，而非證據「信用性」之證據能力要件，被
    告辯護人以該聲明書借據係經過變造而爭執其證據能力云云
    ，並無可採。
  (二)其餘以下所引用之具傳聞性質之證據，檢察官、被告等及其
    選任辯護人於本案言詞辯論終結前，並未爭執其證據能力，
    本院審酌前開證據之作成或取得之狀況，並無非法或不當取
    證之情事，且亦無顯不可信之情況，復經本院於審判期日就
    上開證據依法進行調查、辯論，依刑事訴訟法第159條之5規
    定，均具有證據能力。
三、按犯罪事實應依證據認定之，無證據不得認定犯罪事實。不
    能證明被告犯罪者，應諭知無罪之判決，刑事訴訟法第一百
    五十四條第二項、第三百零一條第一項前段分別定有明文。
    又事實之認定，應憑證據，如未能發現相當證據，或證據不
    足以證明，自不能以推測或擬制之方法以為裁判基礎，最高
    法院四十年台上字第八十六號判例可資參照。而所謂證據，
    係指足以證明被告有犯罪行為之積極證據而言，該項證據須
    適於為被告犯罪之證明者，始得採為斷罪之資料，證據雖不
    以直接證據為限，間接證據亦包括在內，然無論直接或間接
    證據，其為訴訟上之證明，須於通常一般之人均不致有所懷
    疑，而得確信其為真實之程度者，始得據為有罪之認定，倘
    其證明尚未達到此一程度，而有合理之懷疑存在時，即應為
    被告無罪判決之諭知（最高法院七十六年台上字第四九八六
    號判例意旨參照）。另按檢察官就被告犯罪事實，應負舉證
    責任，並指出證明之方法，刑事訴訟法第一百六十一條第一
    項定有明文。而檢察官對被告犯罪事實應負舉證責任，並指
    出證明之方法，係指檢察官除應就被告之犯罪事實負提出證
    據之責任外，並應負說服之責任，使法官確信被告犯罪構成
    事實之存在。是以，綜上規定及說明，若刑事案件有以上之
    情形，而檢察官於起訴後，法院於公訴人蒞庭實行公訴，經
    法院給予提出證據證明及說服法院之機會，而無法提出足以
    說服法院被告確有起訴之犯罪事實，依據刑事訴訟法所揭諸
    之「無罪推定原則」，自應將疑點利益歸於被告，而為被告
    無罪之諭知。
四、訊據被告江文生，固不否認其與告訴人黃馨慧曾為男女友人
    、曾同住於上開住處多年，後因不和而與告訴人分手，告訴
    人黃馨慧提出之「聲明書借據」、「借款明細」之簽名、捺
    指印，及其上之印章是被告所有，告訴人持有被告所有之上
    開不動產所有權狀正本（含2張土地所有權狀及1張建物所有
    權狀），及被告於上開時間向臺南市安南地政事務所，以遺
    失為由申請補發上開不動產所有權狀之事實，惟堅決否認有
    何使公務員登載不實之犯行，辯稱：
  (一)伊並未向告訴人借貸任何款項，「聲明書借據」是告訴人偽
    稱欲至銀行其戶頭內提領2000萬元，需要帳戶所有人授權為
    由，而於「聲明書借據」上簽名、捺指印，且註明「委託人
    」，印章是告訴人自行持被告印章蓋上。
  (二)「借款明細表」是其練習簽名用紙，遭告訴人擅自取走再填
    上借款明細，並非其肯認所載內容。
  (三)家裡曾遭告訴人侵入竊取，告訴人所持有之三張不動產所有
    權狀均係遭告訴人竊取所得，伊乃向地政事務所申報遺失補
    發，伊並無使公務員登載不實之犯行云云。
  (四)辯護意旨則以：上揭「聲明書借據」，其上江文生簽名捺指
    印部分固為江文生親為，然此係因江文生將其台新銀行帳戶
    出借予黃馨慧使用，黃馨慧假藉要提領大額款項，須由本人
    出據委託書為由，乃要求江文生在黃馨慧事先以「鉛筆」書
    寫提領大額款項之委託書上簽名，故江文生乃在其上簽寫「
    聲明委託人江文生」，嗣黃馨慧將上開委託書上「鉛筆」字
    跡塗掉後，再變造為現在之借據內容。然系爭不動產已經設
    定最高限額3,120,000 元抵押權予銀行，倘被告無法還款予
    銀行，該不動產必遭銀行拍賣，則被告將系爭不動產權狀交
    付予告訴人（實際上從未交予告訴人）又有何意義？是告訴
    人之指訴顯與一般經驗法則有違；再按「不得以被告未為陳
    述即為不利於被告之判斷」，原判決以被告就此亦不爭執，
    而推認被告有提供不動產所有權狀供告訴人擔保之習慣，核
    與刑事訴訟法第95條（按應為第156條第4項之誤）之規定即
    有違背。原判決認被告確有提供土地及「建物」所有權狀予
    告訴人保存、以供擔保之習慣，此部分核「聲明書借據」所
    載之情節相符云云。但查，卷附上開「聲明書借據」根本沒
    有「建物」所有權狀之記載，原判決所認定之事實，與其所
    採用之證據不相適合，屬證據上之理由矛盾，其判決當然違
    背法令云云。
五、經查：
  (一)被告於97年9 月23日，在臺南市安南地政事務所，填寫土地
    登記申請書、登記清冊，以及上開2筆土地所有權狀及1筆建
    物所有權狀均業於97年8月3日因遺失等內容之切結書，將土
    地申請書、切結書、登記清冊及身分證影本，持交該所承辦
    人員申請補發上開2筆土地、1筆建物所有權狀，該所之複審
    人員填具發文日期97年9月23日、發文字號安南地所字第074
    70號、公告期間自97年9 月23日起至97年10月23日止所製作
    完成之臺南市安南地政事務所公告公文書上。俟公告期間期
    滿，取得臺南市安南地政事務所補發之上開2筆土地、1筆建
    物，76年安南所土字第7403號、第7404號及76年安南所建字
    第1019號之所有權狀之事實，業據被告自承在卷（見原審卷
    (一)第13頁），並有上開各項文件在卷可資佐證（見97年度他
    字第3484號卷第24頁起至第28頁，下稱他字卷），此部分事
    實可資認定。
  (二)次查，本件附件一、二「聲明書借據」、「借款明細」上所
    蓋「江文生」印文，是被告所有之印章，其上之簽名及捺指
    印亦係被告所親為之事實，已據被告自承在卷（見原審卷(一)
    第12頁、本院卷第25頁反面），而「聲明書借據」原本，亦
    經檢察官送請內政部警政署刑事警察局以指紋特徵點比對法
    、筆跡放比檢視法及筆跡特徵比對法鑑定結果，關於指紋部
    分，其上指紋2 枚，均與被告於刑事局檔存指紋卡右拇指指
    紋相符等情節，有該局98年4 月24日刑紋字第0980048221號
    鑑驗書1 紙在卷可資佐證（見他字卷第41頁至第42頁），此
    外，並有「聲明書借據」及「借款明細」原本各1 紙佐證（
    見他字卷第32頁、第33頁），足見「聲明書借據」、「借款
    明細」上之「江文生」簽名及簽名旁所捺指印，俱是被告所
    為，應可認定。
  (三)本院依辯護人之聲請，將上開「聲明書借據」（見他字3484
    號卷第32頁）原本送內政部刑事警察局鑑定，以證明在該借
    據現有文字下面是否有以「鉛筆」書寫之痕跡及是否有以橡
    皮擦或類似物質擦去鉛筆之痕跡？雖經該局以100年8月31日
    刑鑑字第1000097769號函復稱：「是否有以『鉛筆』，書寫
    之痕跡」及「是否有以『橡皮擦或類似材質』擦去鉛筆之痕
    跡」等事項，因本局無是項鑑驗條件，無法鑑定（見本院卷
    第50頁）等語。然經本院再以同一事由，送請法務部調查局
    鑑定，其鑑定結果則以：送鑑之「聲明書借據」上，發現曾
    有字跡遭擦拭處理之痕跡，惟原有字跡之部分筆劃已脫離紙
    面，致無法精確辨識，有法務部調查局100年10月6日調科貳
    字第10000545850 號鑑定書可參（見本院卷第62頁）。依前
    述法務部調查局鑑定結果，可知本件「聲明書借據」上，確
    實發現「曾有字跡遭擦拭處理之痕跡」，參以本件被告在聲
    明書借據上簽名之前，聲明書借據只有「委託人、民國幾年
    幾月幾日」是原子筆書寫，其他的內容都是「鉛筆」書寫，
    最前面是鉛筆書寫「委託書」。鉛筆的內容大概的意思是「
    黃馨慧在台新銀行有兩千萬左右，我委託黃馨慧去台新銀行
    領兩千萬」等情，業據被告供明在卷（見本院卷第89頁）。
    足認被告及其辯護人辯稱：「上揭『聲明書借據』，其上江
    文生簽名捺指印部分固為江文生親為，惟係黃馨慧要求江文
    生在黃馨慧事先以「鉛筆」書寫提領大額款項之委託書上簽
    名，故江文生乃在其上簽寫『聲明委託人江文生』，嗣經黃
    馨慧將上開委託書上「鉛筆」字跡塗掉後，再變造為現在之
    借據內容」一節，尚非全然無稽。
  (四)告訴人雖供稱：因被告積欠告訴人五百萬元，因而交付系爭
    土地及「建物」權狀共三張作為擔保云云，並提出附件二所
    示之借款明細為證（見他字卷第33頁）。然查：
  1.本件告訴人於偵查中供稱：「我們因吵架才把彼此的債務算
    清楚，有寫一張結算的筆記（即他字卷第33頁），是由我書
    寫，由江簽名蓋印，統計出來才簽聲明書的借據。」（見他
    字卷第30頁）等語，可知告訴人所主張被告向伊借款金額，
    應為聲明書借據（筆記紙上所載借貸款項，共計2,344,000
    元（74萬元＋9萬元＋1萬元＋50萬元＋62萬3千元＋8萬1 千
    元＋30萬元），其各筆借款之情形，詳如後述2.所述），與
    告訴人所主張及提出之聲明書借據上所載雙方金錢糾紛計50
    0萬元不合。則告訴人供稱：被告積欠伊500萬元債務一節，
    是否屬實，即有可疑。
  2.又告訴人所指被告向其借款共五百萬元，依附件二所示借款
    明細所載之各筆款項，逐一核對如下：
  (1)依附件二借款明細所載：告訴人於91年4 月11日在台銀安平
    分行000-000000000帳號領取現金740,000元借予被告一節，
    依台灣銀行安平分行所傳真之告訴人上開存摺存款歷史明細
    查詢（見原審卷(一)第124頁），91年4月11日僅有存入80萬元
    之存款資料，與告訴人供稱及上開借款明細所載告訴人曾提
    領74萬元款項（貸予被告）等情有間。
  (2)依附件二借款明細所載：91年5月3日告訴人曾於提款機提領
    3 次款項，每次30,000元及以現金10,000元貸予被告一節，
    證人即告訴人黃馨慧於原審作證時固證稱：「（5月3日這筆
    用提款機領三萬，分成三次和現金一萬，做什麼用途？）我
    不知道被告要做什麼，他只告訴我他有急用，我人在外面，
    我說好，匯到他帳戶裡面。」（見原審卷(二)第5 頁反面），
    惟依卷附告訴人之台灣銀行000000000000帳號之存摺存款歷
    史明細資料（見原審卷(一)第126 頁），91年5月3日並無存提
    款資料，而係於91年5月13日有三筆均為30,000元由ATM提領
    款項之紀錄。則告訴人供稱其於91年5月3日領取3 次款項，
    每次30,000元貸予被告一節，與前述91年5月13日ATM提領款
    項之紀錄三筆均為30,000元之金額固相符合，惟領款日期則
    有出入，尚無法認定告訴人供稱曾於提款機提領3 次款項，
    每次30,000元及以現金10,000元貸予被告一節為真。
  (3)依附件二借款明細所載：94年8月8日告訴人曾提領500,000
    元貸予被告一節，依告訴人彰化銀行北台南分行0000000000
    00帳號之存摺存款帳號資料及交易明細查詢（見原審卷(一)第
    20頁）所示，告訴人94年8月8日確有一筆現金提領500,000
    元之紀錄。
  (4)依附件二借款明細所載：告訴人於95年10月16日匯款二筆款
    項：分別為623,000、81,000（匯入0000-00-00000000 帳戶
    內）貸予被告一節：依卷附被告台新銀行0000-00-0000000-
    0帳號存摺明細，上開日期確有二筆分別為623,000及81,998
    元匯款人為告訴人之紀錄（見原審卷(一)第75頁反面）。
  (5)依附件二借款明細所載：96年9月6日有以單筆99,000元（99
    000×3＝297,000）匯三筆及匯一筆3,000元，共計300,000
    元（匯入0000-00-00000000帳戶內）貸予被告一節，依被告
    之台新銀行0000-00-0000000-0 帳號存摺明細，上開日期確
    有以CD存款方式存入99,000元三筆及一筆3,000元之紀錄（
    見原審卷(一)第75頁反面）。
  (6)綜上所述，告訴人並無法提出其提領上開(1)、(2)之款項之證
    據，其徒然陳稱曾借貸上開(1)、(2)予被告一節，並無可取。
    至(3)之部分，充其量僅能證明告訴人曾以現金提領500,000
    元，至是否如告訴人所稱係借予被告，則無從得知。另(4)及
    (5)之款項雖匯入被告前述台新銀行之帳戶，然二者總數僅為
    1,004,998 元，與告訴人所稱被告積欠其五百萬元之數，尚
    有不同。另附件二之借款明細尚書有「還有數次都用提款卡
    提領結清，共五百萬元整」等語，惟告訴人無法提出證據以
    資證明以提款卡提領之金額及次數，其徒然指稱被告積欠其
    五百萬元云云，是否屬實，即有可疑。從而，告訴人供稱，
    被告因積欠其五百萬元乃將系爭土地及建物權狀交付予伊作
    為擔保一節，亦難憑信。
六、再按「客戶之存款若由非本人提領，無須出具委託書，客戶
    須憑存摺及原留印始得提款，惟金額100 萬元以上需電話照
    會存戶本人」等情，有台新國際商業銀行100年7月26日台新
    作文字第10014234號函可稽（見本院卷第46頁），被告之教
    育程度僅國小，其辯稱對上開銀行之規定並不知情一節，並
    非絕無可能，則被告供稱：其與告訴人為同居人之親密關係
    ，有可能聽從告訴人之請，誤以為銀行大額提款確需本人之
    委託書，而在告訴人以「鉛筆」書立委託領款之委託書上簽
    名，致使告訴人有機會將上開委託書上「鉛筆」字跡擦拭再
    填寫為附件一借據內容。又本件依附件一所示「聲明書借據
    」，其內僅記載土地所有權狀二筆，並無「建物所有權狀」
    ，然告訴人卻持有被告所有「建物所有權狀」（見本院卷第
    86頁反面），則告訴人持有被告權狀之數量，亦與「聲明書
    借據」不合。再者，一般而言，出具「借據」，並無須在「
    借據」上再冠以「聲明書」之必要，但本件附件一之「借據
    」，卻在「借據」前，冠上「聲明書」三字，核與一般經驗
    法則不合。較為可能者，乃如被告所辯，是為委託取款而寫
    的委託書之聲明。再證諸法務部調查局鑑定結果，附件一「
    聲明書借據」，其中「聲明書」三字與「借據」二字，並非
    一氣呵成所寫，二者之間並有擦拭處理之痕跡（見本院卷第
    63頁待鑑區(2)）。凡此，均足證被告辯稱，其並未因向告訴
    人借貸而提供系爭土地及建物所有權狀予告訴人作為擔保等
    語，洵非子虛。
七、末按刑法第二百十四條之使公務員登載不實罪，係以明知為
    不實之事項，而使公務員登載於職務上所掌之公文書，為成
    立要件。被告既非因向告訴人借貸而提供系爭土地及建物所
    有權狀予告訴人作為擔保，則其在發現該所有權狀不見，即
    向該管地政事務所公務員申請補發，尚難謂有何「明知為不
    實之事項，而使公務員登載於職務上所掌之公文書」之犯行
    。
八、本件依調查所得證據，尚不足以證明被告確有上開犯行，依
    首揭條文及最高法院判例要旨所示，應認被告犯罪，尚屬不
    能證明。原審未予詳查，遽予被告論罪科刑，容有未洽。被
    告上訴意旨，指摘及此，為有理由，自應由本院將原判決撤
    銷改判，諭知被告無罪之判決，以符法制。
據上論斷，應依刑事訴訟法第369條第1項前段、第364條、第301
條第1項前段，判決如主文。
本案經檢察官許美女到庭執行職務。
中    華    民    國   100    年    12    月    22    日
                  刑事第六庭    審判長法  官  董武全
                                      法  官  林英志
                                      法  官  孫玉文
以上正本證明與原本無異。
不得上訴。
                                      書記官  王薇潔
中    華    民    國   100    年    12    月    22    日
附件一「聲明書借據」
「江文生民國43年1月6日Ｚ000000000戶籍台灣省台南市安南區溪
頂006鄰府安路四段166號附身份證（按應為身分證之誤）影本正
反面及健保卡正面影本及本地址之土地所有權狀、低壓（按應為
抵押之誤）借新台幣伍佰萬元，願於97年10月8 日為現兌日無條
件擔任兌付，若無兌現願受法律讓渡
本人名（按應為簽名之誤）及奈指印（按應為捺指印之誤）
  正反面身份證（按應為身分證之誤）及保健卡（按應為健保卡
  之誤）影本。
附安南區地政事務所為左記「土地」所有權狀二筆地號坐落台
  南溪頂地號    空口無憑以此為證
貳壹壹參第7403及7404  聲明委託人江文生
貳壹壹肆安南所土地權狀中華民國97年9月8日              」
附件二「借款明細」
「個人帳號台新銀行台南分行0000-000000000-0號將終止結束授
權、託管，於97年10月30日後不在（按應為不再之誤）授信使用
，茲本人向黃馨慧所借現金說明，91年4 月11日在台銀安平分行
000-000000000帳號領現金740,000及5月3日用提款機領30,000×
3次和現金10,000，94年8月8日在彰銀台南分行帳號領500,000，
帳號00000000000之400，95.10.16匯入現金本人帳號0000-00-0
0000000（0104台南分行）623000及8,100（帳戶為憑），96年0
9月6日用現金匯入99000×3次及3000
               帳號為憑   借300,000
還有數次都用提款卡提領結清供（按應為共之誤）伍佰萬元整，
茲在次（按應為再次之誤）說明借據說明或借現金證明都要是有
價印章及本人籤名（按應為簽名之誤）為憑才有效律（按應為效
率之誤）          空口無憑
民     委     江
國     託     文
九     人     生
七
年
九            江文生
月
八
日                                                    」